【裁判字號】    99,抗,1269
【裁判日期】    991206
【裁判案由】    聲請發還扣押物
【裁判全文】
臺灣高等法院刑事裁定                  99年度抗字第1269號
抗  告  人  尤國寶
選任辯護人  顏火炎律師
上列抗告人因聲請發還扣押物案件，不服臺灣臺北地方法院99年
度聲字第1888號，中華民國99年9月28日裁定，提起抗告，本院
裁定如下：
    主  文
原裁定撤銷，發回臺灣臺北地方法院。
    理  由
一、原裁定意旨略以：被告尤國寶因違反組織犯罪防制條例等案
    件，經臺灣臺北地方法院檢察署檢察官以99年度偵字第3157
    號、99年度偵字第9821號提起公訴，認被告尤國寶係涉犯組
    織犯罪防制條例第3 條第1 項前段之指揮犯罪組織，及刑法
    第320 條第2 項之竊佔、第305 條之恐嚇危害安全、第302
    條之剝奪他人行動自由等罪嫌，現由本院以99年度訴字第10
    65號審理中。被告尤國寶於民國99年1 月18日為警查獲時扣
    得之現金新台幣（下同）6000萬元，被告尤國寶雖主張係其
    仲介周鼎毓與富璟建設股份有限公司（下稱富璟公司）之黃
    福源買賣臺北市○○區○○段504 地號土地、代為驅趕臺北
    市○○區○○街之無權占有戶，而於97年2 月間由周鼎毓以
    現金給付200 萬元，另由黃福源於98年間以支票給付5,800
    萬元，被告尤國寶再自行或委由友人胡雅貞前往銀行兌領現
    金，並非不法所得云云（見本院卷第126 至127 頁刑事陳報
    狀、第162 至163 頁刑事陳報(三)狀）；惟證人周鼎毓證稱其
    最早係在97年6 月4 日支付1,250 萬元給被告尤國寶處理債
    務，98年10月9 日由富璟建設代伊支付4 千萬元給被告尤國
    寶，伊再於98年10月28日支付200 萬元給被告尤國寶，驅趕
    無權占有戶部分，伊係於97年7 月18日至98年9 月16日間，
    分7 次支付共計1, 650萬707 元給被告尤國寶；又該筆1,25
    0 萬元之款項，係以羅雪子名義匯入被告尤國寶之稻江商業
    銀行大橋分行帳戶，旋即於97年6 月5 日轉帳匯出等情，有
    證人周鼎毓之警詢筆錄、彰化銀行97年6 月4 日匯款回條聯
    、被告尤國寶之上開帳戶存摺影本在卷足稽（見本院卷第33
    頁背面、第41頁、第64頁背面），顯與被告尤國寶前揭所述
    之資金來源情形不相符合。至臺灣臺北地方法院檢察署檢察
    官雖以無法證明被告尤國寶曾以恐嚇等手段強迫陳正宗等人
    搬離臺北市○○區○○街住處，而就該等部分為不起訴處分
    （見臺灣臺北地方法院檢察署檢察官99年度偵字第3157號、
    第9821號不起訴處分書第6 頁），惟並未認定扣案之現金
    6000萬元來源為何，以及該筆款項是否為被告尤國寶之合法
    所得。是前揭扣押物與本案犯罪事實是否確有關連、是否應
    依前引組織犯罪防制條例等規定予以沒收，均尚待於審理期
    日中調查確認後，始得予以判定，故在本院審理終結前，上
    開扣押物仍有留存之必要，自不宜逕予發還。從而，聲請人
    以扣案現金6000萬元無扣押之必要而聲請發還，尚難准許，
    應予駁回等語，固非無見。
二、惟查，原裁定以抗告人關於扣案之6000萬元資金來源與證人
    周鼎毓證述其交付抗告人金錢之時間、數額不符，即認抗告
    人辯稱該6000萬元為其合法取得為不實，卻未說明該6000萬
    元是否為抗告人參加組織後取得之財產，即據予駁回抗告人
    聲請發還扣押物，理由已嫌薄弱，難昭折服。又查抗告人於
    原審已提出人證、物證，用以證明扣案6000萬元為其合法取
    得，其中證人周鼎毓於警詢、偵查時證述：其父周銘嘉生前
    積欠沈其晃債務，沈其晃委託尤國寶處理，因其必須處分其
    父所遺留不動產始有金錢償債，因該不動產遭數十人無權占
    有，尤國寶乃為其驅趕無權占有臺北市○○區○○街208 號
    不動產之人，其給付尤國寶報酬1650萬元；又尤國寶為其仲
    介坐落臺北市○○區○○段3 小段504 地號土地出售予富璟
    公司，其給付尤國寶500 萬元；至於其父生前債務，最後尤
    國寶係以3000萬元收購該債權，由其支付4950萬元予尤國寶
    （其中4000萬元係由富璟公司以買賣土地價款支付）等語（
    見原審卷(一)第33頁至第36頁），並有與所述相符經公證之債
    權讓與契約書（見原審卷(一)第20頁）、協議書、協議書更改
    條款、匯款回條、收據等在卷可稽（見原審卷(一)第29頁至第
    32頁、第37頁反面至第42頁）。依證人周鼎毓證詞，其應給
    付抗告人之金額為7100萬元，且證人周鼎毓亦證述相關契約
    均已履行完畢（見原審卷(一)第36頁反面）。又證人即富璟公
    司代表人黃福源配偶徐瑜於警詢證述：富璟公司於98年10月
    9 日簽發4000萬元無記名支票予尤國寶，尤國寶還另有賺取
    土地每坪10萬元差價，共計4500多萬元，富璟公司總共支付
    尤國寶8500萬元，其中4000萬元是周鼎毓為償還積欠尤國寶
    的債務，我們當著周鼎毓的面前將無記名的支票交給尤國寶
    ，另外4500多萬元我是多次以無記名的支票給尤國寶等語（
    見原審卷(一)第54頁反面、55頁）。證人胡雅貞於警詢亦證述
    ：其有幫尤國寶提領富璟公司付給尤國寶土地買賣的金錢，
    共提領過4 次，其中3 次提領現金，總金額約3000多萬元，
    另外一筆700 萬元是尤國寶拿支票給伊，伊於98年8 月20日
    存入其臺灣銀行圓山分行帳戶，當天下午再提領出來等語（
    見原審卷第56頁反面），並有與所述相符之胡雅貞臺灣銀行
    存摺明細可稽（見原審卷第59頁）。再富璟公司確有買受上
    開士林區○○段土地並支付4500萬元予尤國寶，惟未據實申
    報扣繳憑單，亦有財政部臺北市國稅局書函一份在卷可稽（
    見原審卷第53頁），此與證人徐瑜所證富璟公司有給付4500
    萬元予尤國寶乙節相符。依上開事證，抗告人因收購債權、
    仲介土地、驅趕無權占有、賺取土地差價等原因，而由周鼎
    毓、富璟公司所取得之金錢，顯已超逾6000萬元甚多，抗告
    人辯稱扣案6000萬元為其合法取得，是否全無理由？非無研
    求餘地。再本案經原審徵詢檢察官就抗告人聲請發還扣案60
    00萬元有無意見，經該管檢察官函復：「本件偵查迄今並未
    以犯罪所得聲請沒收該筆陸仟萬現金，是否應發還該筆現金
    並無意見」，於原審99年8 月5 日準備程序，亦表示：「偵
    查檢察官沒有列為證據，也沒有聲請沒收，是否發還，檢察
    官沒有意見」，有臺灣臺北地方法院檢察署99年8 月2 日北
    檢治唐99蒞10915 字第56568 號函及原審法院上開期日筆錄
    在卷可稽（見原審卷(一)第6 頁、第110 頁反面），則扣案60
    00萬元檢察官既未列為證據或認定為犯罪所得，亦未據檢察
    官聲請宣告沒收，則是否仍有繼續扣押之必要？似有斟酌之
    必要。抗告人執此聲請發還扣押之現金6000萬元，尚非全然
    無據，原裁定遽為駁回抗告人之聲請，尚有未洽。本件抗告
    為有理由，應由本院撤銷原裁定，並發回臺灣臺北地方法院
    另為適當之裁定。
三、據上論斷，應依刑事訴訟法第413條前段，裁定如主文。
中    華    民    國    99    年    12    月    6     日
                  刑事第八庭  審判長法  官  張傳栗
                                    法  官  劉嶽承
                                    法  官  黃斯偉
以上正本證明與原本無異。
不得再抗告。
                                    書記官  王宜玲
中    華    民    國    99    年    12    月    8     日

司法院資訊處製作；財團法人民間司法改革基金會備份。
